---
title: "Analiza danych klinicznych — choroba wieńcowa"
author: "Materiały do przedmiotu **Język R**"
date: "`r format(Sys.Date(), '%d %B %Y')`"
output:
  html_document:
    toc: true
    toc_float:
      collapsed: false
      smooth_scroll: true
    toc_depth: 3
    number_sections: true
    code_folding: show
    theme: flatly
    highlight: tango
    df_print: paged
    fig_width: 7
    fig_height: 4.5
  word_document:
    toc: true
    toc_depth: '3'
subtitle: Kompletna ścieżka analizy statystycznej w R
editor_options:
  chunk_output_type: console
  markdown:
    wrap: 72
---

```{r setup, include = FALSE}
knitr::opts_chunk$set(
  echo      = TRUE,
  warning   = FALSE,
  message   = FALSE,
  fig.align = "center",
  dpi       = 110
)
options(scipen = 999, digits = 4)
```

# Wprowadzenie

## O czym jest ten dokument

Ten dokument prowadzi przez **kompletną ścieżkę analizy danych
klinicznych** - od wczytania surowego pliku Excel, przez ocenę jakości
danych i czyszczenie, po testowanie hipotezy, obliczenie wielkości
efektu i analizę mocy testu. Dane dotyczą pacjentów ocenianych pod kątem
**choroby wieńcowej** (ang. *coronary heart disease*).

Dokument łączy trzy warstwy:

- **warstwa analityczna** - każdy krok jest wykonany i zinterpretowany w
  kontekście problemu badawczego,
- **warstwa programistyczna** - kod w R ilustruje dobre praktyki:
  czytelne nazewnictwo, funkcje wielokrotnego użytku, pipeline'y z
  `dplyr`,
- **warstwa dydaktyczna** - bloki oznaczone **📖 Przypomnienie
  teoretyczne** wyjaśniają statystyczne „dlaczego" za każdą decyzją.

## Czego dotyczy analiza

Pytanie badawcze brzmi: **czy pacjenci z rozpoznaną chorobą wieńcową
różnią się przeciętnym poziomem cholesterolu całkowitego od pacjentów
bez tej choroby?**

Aby na nie odpowiedzieć, musimy najpierw upewnić się, że dane są czyste,
braki obsłużone, a rozkład zmiennej pozwala na zastosowanie wybranego
testu. Ponad połowa pracy analityka to przygotowanie danych - test
statystyczny jest tylko zwieńczeniem dobrze wykonanej roboty.

## Ścieżka analizy - mapa dokumentu

1.  **Skale pomiarowe** → decyzja o typach zmiennych i narzędziach
2.  **Diagnostyka jakości** → decyzja, co usuwać, a co imputować
3.  **Rozkłady empiryczne** → wiedza o kształcie danych
4.  **Dopasowanie rozkładu teoretycznego** → uzasadnienie doboru testów
5.  **Obsługa zmiennej zależnej** → usunięcie braków (nigdy imputacja)
6.  **Imputacja zmiennych objaśniających** → mediana vs kNN
7.  **Winsoryzacja** *(opcjonalna)* → neutralizacja wartości odstających
8.  **Test istotności** → sprawdzenie założeń + właściwy test
9.  **Wielkość efektu** → odpowiedź na pytanie „jak bardzo"
10. **Analiza mocy testu** → czy próba była wystarczająca

## Konwencje użyte w dokumencie

- **📖 Przypomnienie teoretyczne** - zwięzłe wprowadzenie statystyczne
  przed krokiem analitycznym.
- **⚠️ Pułapka** - typowy błąd, którego warto unikać.
- Sekcje oznaczone **(\*)** są opcjonalne - dotyczą technik
  zaawansowanych, które nie są wymagane do zrozumienia głównej ścieżki.

------------------------------------------------------------------------

# Przygotowanie środowiska

## Wymagane pakiety

```{r install-packages, eval = FALSE}
# Uruchom tylko przy pierwszym użyciu
install.packages(c(
  "tidyverse",      # manipulacja i wizualizacja danych
  "readxl",         # wczytywanie plików Excel
  "janitor",        # porządkowanie nazw kolumn
  "skimr",          # szybki przegląd statystyczny
  "naniar",         # analiza i wizualizacja braków danych
  "VIM",            # imputacja metodą kNN
  "fitdistrplus",   # dopasowanie rozkładów teoretycznych
  "car",            # test Levene'a
  "effectsize",     # standaryzowane miary efektu
  "pwr",            # analiza mocy testu
  "patchwork",      # łączenie wykresów ggplot obok siebie
  "knitr"           # ładne tabele w raportach
))
```

## Wczytanie bibliotek

Dobra praktyka: ładuj wszystkie pakiety na początku dokumentu, z krótkim
komentarzem do czego służą. Czytelnik widzi od razu, czego potrzebuje.

```{r load-libraries}
library(tidyverse)    # dplyr + ggplot2 + tidyr + purrr
library(readxl)       # read_excel()
library(janitor)      # clean_names(), tabyl()
library(skimr)        # skim()
library(naniar)       # gg_miss_var(), vis_miss()
library(VIM)          # kNN()
library(fitdistrplus) # fitdist(), descdist()
library(car)          # leveneTest()
library(effectsize)   # cohens_d()
library(pwr)          # pwr.t.test()
library(patchwork)    # operator + do łączenia ggplotów
library(knitr)        # kable()
```

> **⚠️ Pułapka:** Pakiet `VIM` maskuje funkcję `sample()` z base R.
> Jeśli po załadowaniu VIM pojawi się nieoczekiwany błąd w losowaniu,
> wywołaj jawnie `base::sample()`.

------------------------------------------------------------------------

# Wczytanie i pierwszy przegląd danych

## Import z pliku Excel

Zakładamy, że plik **`Zawaly.xlsx`** leży w tym samym folderze co
notebook. Funkcja `read_excel()` z pakietu **readxl** zwraca *tibble* —
nowoczesną ramkę danych.

```{r load-data}
df_raw <- read_excel("Zawaly.xlsx")
```

## Porządkowanie nazw kolumn

Nazwy w pliku źródłowym zawierają spacje i polskie znaki, co w R zmusza
do używania apostrofów. Przekształcamy je na jednolity **snake_case** -
to dobra praktyka, która chroni przed błędami w dalszym kodzie.

```{r clean-names}
df <- df_raw %>%
  clean_names() %>%
  mutate(case_id = row_number(), .before = 1)

names(df)
```

Po wywołaniu `clean_names()` kolumny mają postać
`cholesterol_calkowity`, `cisnienie_skurczowe`, `choroba_wiencowa`. Kod
dzięki temu staje się czytelny i wolny od znaków specjalnych.

## Szybki przegląd

Zanim cokolwiek zmienimy, odpowiadamy na cztery pytania: ile mamy
**wierszy**, ile **kolumn**, jakie są **typy** i jak wyglądają
**przykładowe wartości**.

```{r first-glance}
dim(df)
```

```{r}
glimpse(df)
```

```{r}
head(df, 5)
```

Funkcja `skim()` z pakietu **skimr** daje rozbudowany, kompaktowy raport
— łączy statystyki opisowe, braki i histogramiki w jednej tabeli.

```{r skim}
skim(df)
```

------------------------------------------------------------------------

# Skale pomiarowe - fundament dalszej analizy

> **📖 Przypomnienie teoretyczne - skale pomiarowe Stevensa**
>
> | Skala        | Pytanie                      | Przykład                       |
> |------------------|--------------------------|----------------------------|
> | Nominalna    | czy dwa obiekty się różnią   | płeć, kolor oczu               |
> | Porządkowa   | który obiekt jest „lepszy"   | czas trwania choroby (3 progi) |
> | Przedziałowa | o ile obiekt jest większy    | temperatura w °C               |
> | Ilorazowa    | ile razy obiekt jest większy | wiek, BMI, cholesterol         |
>
> Skale przedziałową i ilorazową łączymy jako **zmienne ilościowe** -
> dla obu sensowne są średnia, odchylenie standardowe, histogram. Od
> skali zależy **wszystko dalej**: statystyki opisowe, wykresy, metoda
> imputacji, wybór testu.

## Klasyfikacja zmiennych w naszym zbiorze

Na podstawie `glimpse(df)` i wiedzy dziedzinowej klasyfikujemy zmienne
następująco:

| Zmienna | Skala | Uzasadnienie |
|------------------------|------------------------|------------------------|
| `wiek`, `bmi`, `cholesterol_calkowity`, `hdl`, `ldl`, `tg`, `fg`, `wbc`, `cisnienie_skurczowe`, `cisnienie_rozkurczowe` | **Ilościowa** | ciągłe pomiary, sensowna jest średnia i odchylenie |
| `plec`, `choroba_wiencowa`, `rodzaj_zawalu`, `palenie` | **Nominalna** | kategorie bez naturalnego porządku |
| `czas_choroby_wiencowej` | **Porządkowa** | kategorie z naturalnym porządkiem (poniżej 2 m-cy \< od 2 do 12 m-cy \< powyżej 12 m-cy) |

Ta klasyfikacja przesądza o tym, jakich narzędzi użyjemy do każdej
zmiennej w dalszej analizie.

## Ustalenie poprawnych typów w R

R domyślnie wczytuje zmienne tekstowe jako `character`. Dla analizy
jakościowej wygodniej jest używać **factorów** - R wie wtedy, że to
kategorie, i pilnuje ich poziomów przy grupowaniu, tabelach i testach.

```{r coerce-types}
df <- df %>%
  mutate(
    plec             = factor(plec),
    choroba_wiencowa = factor(choroba_wiencowa, levels = c("nie", "tak")),
    rodzaj_zawalu    = factor(rodzaj_zawalu),
    palenie          = factor(palenie, levels = c("nie pali", "pali")),
    czas_choroby_wiencowej = factor(
      czas_choroby_wiencowej,
      levels  = c("poniżej 2 m-cy", "od 2 do 12 m-cy", "powyżej 12 m-cy"),
      ordered = TRUE
    )
  )
```

Zwróć uwagę na jawne ustawienie `levels` - bez tego R posortuje
kategorie alfabetycznie, co jest mylące (np. „od 2 do 12" wylądowałoby
przed „poniżej 2").

## Grupy zmiennych według roli

Definiujemy wektory z nazwami zmiennych o odpowiednich skalach. Dzięki
temu kolejne kroki (pętle po zmiennych, automatyczne raporty) będą
zwięzłe i łatwe do modyfikacji. **To jedna z najważniejszych praktyk
czytelnego kodu analitycznego** - zmień definicję w jednym miejscu, a
cały pipeline się dostosuje.

```{r variable-groups}
id_variable          <- "case_id"

quantitative_vars    <- c("wiek", "bmi", "cholesterol_calkowity",
                          "hdl", "ldl", "tg", "fg", "wbc",
                          "cisnienie_skurczowe", "cisnienie_rozkurczowe")

nominal_vars         <- c("plec", "choroba_wiencowa",
                          "rodzaj_zawalu", "palenie")

ordinal_vars         <- c("czas_choroby_wiencowej")

categorical_vars     <- c(nominal_vars, ordinal_vars)

outcome_variable     <- "choroba_wiencowa"   # zmienna zależna (Y)
```

------------------------------------------------------------------------

# Diagnostyka jakości danych

Zanim zaczniemy liczyć statystyki i rysować wykresy, musimy wiedzieć
**na ilu obserwacjach możemy dokonywać obliczeń** i **gdzie są brakujące
dane**. Diagnostyka jakości prowadzona jest w dwóch przekrojach:
względem kolumn (które zmienne mają braki) i względem wierszy (którzy
pacjenci mają luki).

## Braki w poszczególnych zmiennych

Przygotowujemy funkcję, która pozwoli uruchomić ten sam raport w różnych
miejscach analizy (np. po imputacji, żeby sprawdzić efekty). Funkcja
wielokrotnego użytku jest lepsza od kodu jednorazowego.

```{r variable-quality-function}
make_variable_quality_summary <- function(data) {
  tibble(
    variable    = names(data),
    class       = map_chr(data, ~ paste(class(.x), collapse = ", ")),
    n_missing   = map_int(data, ~ sum(is.na(.x))),
    pct_missing = map_dbl(data, ~ mean(is.na(.x)) * 100),
    n_unique    = map_int(data, ~ n_distinct(.x, na.rm = TRUE))
  ) %>%
    mutate(pct_missing = round(pct_missing, 2)) %>%
    arrange(desc(pct_missing))
}

variable_summary <- make_variable_quality_summary(df)
variable_summary
```

**Co z tego wynika?** Największe ubytki mamy w `cisnienie_skurczowe` i
`cisnienie_rozkurczowe` (ok. 23 %) oraz w `czas_choroby_wiencowej` (ok.
12 %). Dla ciśnień prosta imputacja medianą mogłaby zafałszować
rozkład - sięgniemy po **kNN**, która uwzględnia podobieństwo pacjentów.
Zwróćmy też uwagę na **braki w zmiennej zależnej** `choroba_wiencowa` -
tych **nie** będziemy imputować (wyjaśnienie w dalszej sekcji).

## Braki w poszczególnych przypadkach

Analiza „od strony wiersza" pokazuje, czy istnieją pacjenci ze znacznym
odsetkiem braków, których lepiej **usunąć** niż ratować imputacją.

```{r case-missing-function}
make_case_missing_report <- function(data, id_col = 1, top_n_cases = NULL) {
  id_name    <- names(data)[id_col]
  data_no_id <- data[, -id_col, drop = FALSE]
  
  report <- tibble(
    !!id_name   := data[[id_col]],
    n_missing    = rowSums(is.na(data_no_id)),
    pct_missing  = round(rowMeans(is.na(data_no_id)) * 100, 2)
  ) %>%
    arrange(desc(pct_missing), desc(n_missing))
  
  if (!is.null(top_n_cases))
    report <- report %>% slice_head(n = top_n_cases)
  
  report
}

make_case_missing_report(df, top_n_cases = 15)
```

## Wizualny wzorzec braków

Pakiet **naniar** rysuje mapę braków - pozwala ocenić, czy braki są
*losowo* rozrzucone, czy *skoncentrowane* w konkretnych kolumnach bądź
wierszach.

```{r missing-visuals, fig.height = 6, fig.width = 9}
gg_miss_var(df, show_pct = TRUE) +
  labs(title = "Odsetek braków w każdej zmiennej") +
  theme(axis.text.y = element_text(size = 9))

vis_miss(df, sort_miss = TRUE) +
  labs(title = "Mapa braków (czarne = NA)") +
  theme(axis.text.x = element_text(angle = 50, hjust = 1, size = 8))
```

> **📖 Przypomnienie teoretyczne - mechanizmy braków (Rubin, 1976)**
>
> - **MCAR** (*Missing Completely At Random*) - braki losowe, niezależne
>   od czegokolwiek; można bezpiecznie usuwać lub imputować prostymi
>   metodami.
> - **MAR** (*Missing At Random*) - braki zależne od **obserwowanych**
>   zmiennych (np. starsi pacjenci częściej nie mieli zapisanego
>   ciśnienia). Tu dobrze sprawdza się kNN.
> - **MNAR** (*Missing Not At Random*) - braki zależne od **samej**
>   niezmierzonej wartości. Najtrudniejszy przypadek - żadna standardowa
>   imputacja nie jest bezpieczna.
>
> W realnych danych klinicznych rzadko mamy pewność, który mechanizm
> działa. Zasada ostrożności: **nigdy nie imputujemy zmiennej
> zależnej**.

## Usunięcie przypadków z dużym odsetkiem braków

Jeżeli pacjent ma brak w większości pomiarów, jego imputacja byłaby
konfabulacją - lepiej go wykluczyć. Ustawiamy próg: **powyżej 50 %**
braków w wierszu → usuwamy.

```{r drop-bad-rows}
remove_rows_above_missing_threshold <- function(data, threshold_pct = 50,
                                                id_col = 1) {
  id_name    <- names(data)[id_col]
  data_no_id <- data[, -id_col, drop = FALSE]
  
  report <- tibble(
    !!id_name   := data[[id_col]],
    n_missing    = rowSums(is.na(data_no_id)),
    pct_missing  = round(rowMeans(is.na(data_no_id)) * 100, 2)
  )
  
  removed <- report %>%
    filter(pct_missing > threshold_pct) %>%
    arrange(desc(pct_missing))
  
  cleaned <- data %>%
    anti_join(removed %>% dplyr::select(all_of(id_name)), by = id_name)
  
  list(data_clean = cleaned, removed_cases = removed)
}

row_filter <- remove_rows_above_missing_threshold(df, threshold_pct = 50)
df <- row_filter$data_clean
row_filter$removed_cases
dim(df)
```

Przy progu 50 % usunęliśmy `r nrow(row_filter$removed_cases)` pacjentów.
Gdybyśmy obniżyli próg do 25 %, stracilibyśmy więcej obserwacji —
zyskalibyśmy czystsze dane kosztem mniejszej próby i niższej mocy
statystycznej. W praktyce to zawsze kompromis: im niższy próg, tym
czystsze dane, ale mniejsza siła wnioskowania.

------------------------------------------------------------------------

# Analiza rozkładów empirycznych - zmienne ilościowe

> **📖 Przypomnienie teoretyczne — jak opisujemy rozkład liczbowy**
>
> 1.  **Tendencja centralna** - gdzie „skupia się" rozkład? Średnia
>     $\bar{x}$ (wrażliwa na wartości skrajne), mediana (bardziej
>     odporna), moda, średnia Winsora, średnia przycięta.
> 2.  **Rozproszenie** -jak bardzo obserwacje się różnią? Odchylenie
>     standardowe $s$, rozstęp międzykwartylowy IQR (odporny),
>     współczynnik zmienności $CV = s / \bar{x}$ (ma sens dla danych
>     nieujemnych).
> 3.  **Kształt** - skośność $g_1$ (symetria rozkładu) i kurtoza $g_2$
>     (ciężkość ogonów).
>
> **Nieparametryczny współczynnik skośności Pearsona**
> $\mathrm{PS} = \frac{\bar{x} - \mathrm{Me}}{s}$ pozwala szybko ocenić
> asymetrię: $|\mathrm{PS}| < 0{,}2$ → rozkład w przybliżeniu
> symetryczny, $[0{,}2;\, 1]$ → skośność umiarkowana, $> 1$ → silna. W
> rozkładach asymetrycznych mediana jest preferowaną miarą tendencji
> centralnej, a testy parametryczne stają się ryzykowne.

## Funkcje pomocnicze

Definiujemy dwie funkcje wielokrotnego użytku: jedną do zestawu trzech
wykresów diagnostycznych (histogram, box-plot, Q-Q), drugą do tabeli
statystyk. Dzięki temu przegląd dowolnej zmiennej to jedno wywołanie, a
nie kilkanaście linii kodu.

```{r plotting-functions}
plot_quantitative_distribution <- function(data, variable, bins = 30) {
  
  plot_data <- data %>%
    dplyr::select(all_of(variable)) %>%
    rename(value = all_of(variable)) %>%
    filter(!is.na(value))
  
  histogram <- ggplot(plot_data, aes(x = value)) +
    geom_histogram(bins = bins, colour = "white", fill = "#4C78A8") +
    labs(subtitle = "Histogram", x = variable, y = "Liczebność") +
    theme_minimal(base_size = 10)
  
  boxplot_ <- ggplot(plot_data, aes(y = value, x = "")) +
    geom_boxplot(width = 0.25, outlier.colour = "red", fill = "#A8C5DA") +
    geom_jitter(width = 0.05, alpha = 0.35, size = 1) +
    labs(subtitle = "Ramka-wąsy", x = NULL, y = variable) +
    theme_minimal(base_size = 10)
  
  qq_ <- ggplot(plot_data, aes(sample = value)) +
    stat_qq(alpha = 0.5) +
    stat_qq_line(colour = "red") +
    labs(subtitle = "Wykres Q-Q",
         x = "Kwantyle teoretyczne N(0,1)",
         y = "Kwantyle próbki") +
    theme_minimal(base_size = 10)
  
  list(histogram = histogram, boxplot = boxplot_, qq = qq_)
}
```

```{r summary-function}
summarise_quantitative <- function(data, vars) {
  
  skew <- function(x) {
    x <- x[!is.na(x)]; n <- length(x)
    if (n < 3 || sd(x) == 0) return(NA_real_)
    n / ((n - 1) * (n - 2)) * sum(((x - mean(x)) / sd(x))^3)
  }
  
  map_dfr(vars, function(v) {
    x <- data[[v]]; x0 <- x[!is.na(x)]
    tibble(
      variable   = v,
      n          = length(x0),
      n_missing  = sum(is.na(x)),
      mean       = round(mean(x0), 2),
      median     = round(median(x0), 2),
      sd         = round(sd(x0), 2),
      q1         = round(quantile(x0, 0.25), 2),
      q3         = round(quantile(x0, 0.75), 2),
      iqr        = round(IQR(x0), 2),
      min        = round(min(x0), 2),
      max        = round(max(x0), 2),
      cv_pct     = round(sd(x0) / mean(x0) * 100, 2),
      skewness   = round(skew(x0), 2)
    )
  })
}
```

## Przegląd wszystkich zmiennych ilościowych

```{r quantitative-summary}
quantitative_summary <- summarise_quantitative(df, quantitative_vars)
kable(quantitative_summary, caption = "Statystyki opisowe zmiennych ilościowych")
```

**Interpretacja kolumny `skewness`:**

- `wiek`, `bmi`, `cholesterol_calkowity`, `ldl` - wartości bliskie 0 →
  **rozkłady symetryczne**, dobre dla testów parametrycznych.
- `tg` (triglicerydy), `wbc`, `cisnienie_skurczowe` - skośność wyraźnie
  \> 1 → **rozkłady prawostronnie skośne**. Mediana jest lepszym opisem
  typowej wartości niż średnia, a test t-Studenta jest ryzykowny.

### Wykresy dla wszystkich zmiennych

```{r quantitative-plots, fig.height = 3.2, results = "asis"}
for (v in quantitative_vars) {
  cat("\n\n#### ", v, "\n\n")
  p <- plot_quantitative_distribution(df, v)
  combined <- (p$histogram + p$boxplot + p$qq) +
    plot_annotation(
      title = paste("Analiza rozkładu zmiennej:", v),
      theme = theme(plot.title = element_text(face = "bold", size = 13))
    )
  print(combined)
}
```

## Studium przypadku: rozkład symetryczny vs asymetryczny

Porównajmy **cholesterol całkowity** (symetryczny) z **triglicerydami**
(prawostronnie skośny).

```{r symmetric-vs-skewed, fig.height = 5}
p1 <- plot_quantitative_distribution(df, "cholesterol_calkowity")
p2 <- plot_quantitative_distribution(df, "tg")

(p1$histogram | p2$histogram) /
(p1$qq        | p2$qq       )
```

**Jak czytać wykres Q-Q?** Punkty powinny układać się wzdłuż czerwonej
linii - każdy punkt mówi: „mój kwantyl empiryczny vs kwantyl teoretyczny
rozkładu normalnego". Dla cholesterolu punkty leżą blisko prostej -
rozkład jest bliski normalnemu. Dla triglicerydów punkty wyraźnie
**odchylają się w górę** w prawym ogonie → skośność dodatnia.

### Transformacja logarytmiczna triglicerydów

Dla zmiennych prawoskośnych z wartościami dodatnimi klasycznym
narzędziem jest **transformacja logarytmiczna**. Sprawdźmy, czy
„wyprostuje" rozkład triglicerydów.

```{r log-transform-tg, fig.height = 4}
log_tg <- log(df$tg[!is.na(df$tg)])

p_log_hist <- ggplot(tibble(x = log_tg), aes(x = x)) +
  geom_histogram(bins = 30, colour = "white", fill = "#59A14F") +
  labs(title = "log(TG) — histogram", x = "log(triglicerydy)") +
  theme_minimal()

p_log_qq <- ggplot(tibble(x = log_tg), aes(sample = x)) +
  stat_qq(alpha = 0.5) + stat_qq_line(colour = "red") +
  labs(title = "log(TG) — Q-Q", x = "Kwantyle teoretyczne") +
  theme_minimal()

p_log_hist + p_log_qq
```

Transformacja logarytmiczna wyraźnie poprawiła symetrię rozkładu -
punkty Q-Q leżą teraz znacznie bliżej linii. To potwierdza, że
triglicerydy mają rozkład bliski **log-normalnemu**, co jest typowe w
medycynie dla stężeń i koncentracji (mechanizm biologiczny jest
multiplikatywny, nie addytywny).

```{r log-skewness}
cat("Skośność TG (oryginalna):", round(e1071::skewness(df$tg, na.rm = TRUE), 2), "\n")
cat("Skośność log(TG):       ", round(e1071::skewness(log_tg), 2), "\n")
```

------------------------------------------------------------------------

# Dopasowanie rozkładów teoretycznych

Rozkład empiryczny zawsze zawiera „szum" wynikający ze skończonej próby.
Dopasowanie **rozkładu teoretycznego** pozwala:

- **zwięźle opisać** dane - dwa parametry zamiast chmury obserwacji,
- **wnioskować o populacji** - oszacować prawdopodobieństwa,
- **uzasadnić dobór testu** - większość procedur parametrycznych zakłada
  określony rozkład.

## Wykres Cullena–Freya - który rozkład jest kandydatem? (\*)

*Ta sekcja jest opcjonalna. Wykres Cullena–Freya jest narzędziem
zaawansowanym, przydatnym gdy rozważamy wielu kandydatów na rozkład
teoretyczny. Główna ścieżka analizy nie wymaga jego znajomości.*

Funkcja `descdist()` z pakietu **fitdistrplus** umieszcza próbkę na
płaszczyźnie **(skośność)² × kurtoza**, na której każdy rozkład
teoretyczny zajmuje charakterystyczne miejsce.

```{r descdist-cholesterol, fig.height = 4.5}
chol <- df$cholesterol_calkowity[!is.na(df$cholesterol_calkowity)]
descdist(chol, boot = 500)
```

```{r descdist-tg, fig.height = 4.5}
tg_vals <- df$tg[!is.na(df$tg)]
descdist(tg_vals, boot = 500)
```

**Interpretacja:**

- **Cholesterol** - czerwone kółko leży praktycznie na gwiazdce rozkładu
  normalnego ($g_1^2 \approx 0$, $g_2 \approx 3$). Chmura bootstrapowa
  jest ciasna → silne wskazanie na **rozkład normalny**.
- **Triglicerydy** — kółko przesunięte w prawo i w dół, w obszarze
  rozkładów **gamma** i **log-normalnego**. Chmura jest szersza, co
  odzwierciedla wpływ wartości skrajnych na estymację momentów wyższych
  rzędów.

Sam wykres nie rozstrzyga wyboru między gamma a log-normalnym - do tego
potrzebny jest formalny model i kryterium porównawcze (AIC).

## Dopasowanie rozkładu normalnego do cholesterolu

Funkcja `fitdist()` szacuje parametry metodą **największej
wiarygodności** (MLE).

```{r fit-normal-cholesterol}
fit_chol_norm <- fitdist(chol, "norm")
summary(fit_chol_norm)
```

```{r fit-normal-plots, fig.height = 5.5}
plot(fit_chol_norm)
```

**Cztery panele diagnostyczne** pokazują dopasowanie z różnych
perspektyw: histogram z gęstością teoretyczną (ogólna zgodność), Q-Q
(ogony rozkładu), dystrybuanty empiryczna i teoretyczna (środek
rozkładu), P-P (komplementarny do Q-Q). Dla cholesterolu dopasowanie
jest bardzo dobre - punkty leżą blisko linii na obu wykresach
kwantylowych.

## Dopasowanie rozkładu log-normalnego do triglicerydów

```{r fit-lognorm-tg, fig.height = 5.5}
fit_tg_lognorm <- fitdist(tg_vals, "lnorm")
summary(fit_tg_lognorm)
plot(fit_tg_lognorm)
```

Parametry `meanlog` i `sdlog` opisują rozkład **logarytmu** zmiennej.
Mediana rozkładu oryginalnego to $\exp(\mu)$, a średnia to
$\exp(\mu + \sigma^2/2)$ — dla rozkładu log-normalnego **średnia jest
zawsze większa od mediany**.

## Porównanie modeli dla triglicerydów

Dopasowujemy trzy rozkłady i porównujemy je kryterium AIC.

```{r compare-tg-fits}
fit_tg_norm    <- fitdist(tg_vals, "norm")
fit_tg_gamma   <- fitdist(tg_vals, "gamma")
fit_tg_lognorm <- fitdist(tg_vals, "lnorm")

aic_comparison <- tibble(
  model    = c("normalny", "gamma", "log-normalny"),
  AIC      = c(fit_tg_norm$aic, fit_tg_gamma$aic, fit_tg_lognorm$aic),
  delta_AIC = AIC - min(AIC)
)
kable(aic_comparison, caption = "Porównanie modeli dla triglicerydów (AIC)")
```

> **📖 Przypomnienie teoretyczne - AIC.** Kryterium Informacyjne
> Akaikego $AIC = 2k - 2\ln(L)$ łączy dopasowanie (loglikelihood) z
> oszczędnością parametrów. Niższy AIC = lepszy model. Progi
> interpretacji $\Delta$AIC: poniżej 2 - modele praktycznie równoważne;
> 4–7 - umiarkowane wskazanie; powyżej 10 - silne wskazanie.

Rozkład log-normalny wygrywa z wyraźną przewagą. Wynik potwierdza
diagnozę z transformacji logarytmicznej i wykresu Cullena–Freya.

------------------------------------------------------------------------

# Analiza zmiennych jakościowych

Dla zmiennych nominalnych i porządkowych nie ma sensu średnia ani
histogram — opisujemy je **liczebnościami** i **odsetkami** oraz
**wykresem słupkowym**.

```{r categorical-functions}
make_categorical_frequency_table <- function(data, variable, include_na = TRUE) {
  x <- data[[variable]]
  counts <- if (include_na) table(x, useNA = "ifany") else table(x, useNA = "no")
  tibble(category = names(counts), n = as.integer(counts)) %>%
    mutate(pct = round(n / sum(n) * 100, 2))
}

plot_categorical_distribution <- function(data, variable, include_na = TRUE) {
  plot_data <- data %>%
    dplyr::select(all_of(variable)) %>%
    rename(value = all_of(variable))
  if (!is.factor(plot_data$value))
    plot_data$value <- factor(plot_data$value)
  if (include_na) {
    plot_data$value <- addNA(plot_data$value)
    levels(plot_data$value)[is.na(levels(plot_data$value))] <- "Brak danych"
  } else {
    plot_data <- plot_data %>% filter(!is.na(value))
  }
  ggplot(plot_data, aes(x = value, fill = value)) +
    geom_bar(colour = "black", show.legend = FALSE) +
    scale_fill_brewer(palette = "Blues") +
    labs(title = paste("Rozkład:", variable), x = variable, y = "Liczebność") +
    theme_minimal(base_size = 11) +
    theme(axis.text.x = element_text(angle = 15, hjust = 1))
}
```

```{r categorical-overview, fig.height = 3.5, results = "asis"}
for (v in categorical_vars) {
  cat("\n\n#### ", v, "\n\n")
  tab <- make_categorical_frequency_table(df, v, include_na = TRUE)
  print(kable(tab))
  print(plot_categorical_distribution(df, v, include_na = TRUE))
}
```

> **⚠️ Pułapka — silnie niezbilansowana zmienna zależna**
>
> Zmienna `choroba_wiencowa` ma \~85 % „tak" i \~12 % „nie" — próba jest
> **silnie niezbilansowana**.

------------------------------------------------------------------------

# Braki w zmiennej zależnej - usuwamy, nie imputujemy

> **📖 Dlaczego nie imputujemy Y?**
>
> Imputacja zmiennej zależnej byłaby **konfabulacją etykiety**: sami
> wygenerowalibyśmy odpowiedź, której chcemy dowieść testem. Wynik testu
> przestałby cokolwiek znaczyć - byłby wypadkową prawdziwych danych i
> naszych zgadywań. **Zasada: rekordy z brakiem w Y zawsze usuwamy.**

```{r drop-missing-outcome}
remove_cases_with_missing_in_variables <- function(data, variables, id_col = 1) {
  id_name <- names(data)[id_col]
  removed <- data %>%
    filter(if_any(all_of(variables), is.na)) %>%
    rowwise() %>%
    mutate(missing_in_variables = paste(
      variables[is.na(c_across(all_of(variables)))], collapse = ", ")) %>%
    ungroup() %>%
    dplyr::select(all_of(id_name), missing_in_variables)
  cleaned <- data %>%
    filter(!if_any(all_of(variables), is.na))
  list(data_clean = cleaned, removed_cases = removed)
}

outcome_filter <- remove_cases_with_missing_in_variables(df, outcome_variable)
outcome_filter$removed_cases
df <- outcome_filter$data_clean
dim(df)
```

------------------------------------------------------------------------

# Imputacja braków w zmiennych objaśniających

## Kiedy mediana, a kiedy kNN?

| Odsetek braków | Zalecana metoda | Uzasadnienie |
|------------------------|------------------------|------------------------|
| do \~5 % | mediana / moda | wpływ na rozkład minimalny |
| 5–15 % | mediana (jeśli MCAR) lub kNN | kNN bezpieczniejsze |
| powyżej 15 % | **kNN** lub regresja | prosta imputacja zafałszowałaby rozkład |
| powyżej 40 % | rozważ usunięcie zmiennej | zbyt mało informacji |

```{r post-drop-quality}
make_variable_quality_summary(df)
```

## Imputacja medianą - zmienne z niskim odsetkiem braków

Mediana jest **odporna na wartości odstające**, dlatego chętnie sięgamy
po nią przy prostej imputacji. Ważna właściwość: imputacja medianą **nie
zmienia mediany** próby (wartość wstawiana jest równa samej mierze
centralnej). Średnia może się nieznacznie przesunąć.

```{r median-impute}
median_impute_vars <- c("bmi", "cholesterol_calkowity",
                        "hdl", "ldl", "tg", "fg", "wbc", "wiek")

impute_median_for_variables <- function(data, variables) {
  for (v in variables) {
    med <- median(data[[v]], na.rm = TRUE)
    data[[v]][is.na(data[[v]])] <- med
  }
  data
}

df <- impute_median_for_variables(df, median_impute_vars)
```

## Imputacja kNN - ciśnienia

Dla zmiennych z ok. 23 % braków używamy **kNN** - każdemu brakowi
przypisujemy wartość jako agregat z $k$ pacjentów najbardziej podobnych
na innych zmiennych.

> **📖 Przypomnienie teoretyczne - kNN w imputacji**
>
> 1.  Dla każdego rekordu z brakiem liczymy **odległość** do pozostałych
>     rekordów (Gowera dla typów mieszanych, euklidesowa dla
>     numerycznych).
> 2.  Wybieramy $k$ najbliższych sąsiadów (domyślnie $k = 5$).
> 3.  Brak zastępujemy **agregatem** z tych $k$ sąsiadów.
>
> Zalety: wykorzystuje wielowymiarową informację, zachowuje strukturę
> korelacji. Wady: wrażliwe na skalę zmiennych i kosztowne dla dużych
> zbiorów.

```{r knn-impute}
knn_impute_vars <- c("cisnienie_skurczowe", "cisnienie_rozkurczowe",
                     "czas_choroby_wiencowej")

knn_predictors <- setdiff(names(df),
                          c(id_variable, outcome_variable, knn_impute_vars))

df <- VIM::kNN(
  data     = df,
  variable = knn_impute_vars,
  dist_var = knn_predictors,
  k        = 5,
  imp_var  = FALSE
) %>%
  as_tibble()
```

## Kontrola po imputacji

```{r post-imputation-check}
make_variable_quality_summary(df)
```

Wszędzie `n_missing = 0`. Dane są gotowe do analizy.

------------------------------------------------------------------------

# Wartości odstające i winsoryzacja (\*)

*Ta sekcja jest opcjonalna. Winsoryzacja jest techniką kontrowersyjną w
analizie klinicznej - ekstremalne wartości kliniczne często niosą ważną
informację. Pokazujemy ją jako narzędzie, nie jako zalecenie.*

> **📖 Reguła Tukeya**
>
> Obserwacja jest **odstająca**, jeżeli leży poza przedziałem
> $[Q_1 - 1{,}5 \cdot \text{IQR},\; Q_3 + 1{,}5 \cdot \text{IQR}]$.
> Opcje: usunąć (błąd pomiaru), zostawić (prawdziwa zmienność),
> **winsoryzować** (zastąpić wartością na granicy). Winsoryzacja jest
> kompromisem - zachowujemy obserwację, ale ograniczamy wpływ na
> statystyki.

```{r winsorize-function}
winsorize_tukey <- function(x, coef = 1.5) {
  q1  <- quantile(x, 0.25, na.rm = TRUE)
  q3  <- quantile(x, 0.75, na.rm = TRUE)
  iqr <- q3 - q1
  low  <- q1 - coef * iqr
  high <- q3 + coef * iqr
  x[x < low]  <- low
  x[x > high] <- high
  x
}
```

```{r winsorize-apply, fig.height = 4}
df_pre_wins <- df

for (v in quantitative_vars) {
  df[[v]] <- winsorize_tukey(df[[v]], coef = 1.5)
}

p_before <- ggplot(df_pre_wins, aes(y = tg)) +
  geom_boxplot(fill = "#F28E2B") +
  labs(title = "TG — przed winsoryzacją") + theme_minimal()

p_after <- ggplot(df, aes(y = tg)) +
  geom_boxplot(fill = "#59A14F") +
  labs(title = "TG — po winsoryzacji") + theme_minimal()

p_before + p_after
```

Sprawdźmy, ile wartości zostało obciętych w triglicerydach:

```{r winsorize-count}
q1 <- quantile(df_pre_wins$tg, 0.25); q3 <- quantile(df_pre_wins$tg, 0.75)
iqr <- q3 - q1
lower <- q1 - 1.5 * iqr; upper <- q3 + 1.5 * iqr

cat("Granice Tukeya:", round(lower, 1), "–", round(upper, 1), "\n")
cat("Obcięto poniżej:", sum(df_pre_wins$tg < lower), "wartości\n")
cat("Obcięto powyżej:", sum(df_pre_wins$tg > upper), "wartości\n")
```

```{r post-wins-summary}
summarise_quantitative(df, quantitative_vars) %>%
  kable(caption = "Statystyki po winsoryzacji")
```

Widoczny jest **spadek odchylenia standardowego** i **zmniejszenie
skośności** w zmiennych, które miały ostre wartości odstające (zwłaszcza
`tg`, `wbc`, `fg`).

------------------------------------------------------------------------

# Testowanie hipotezy - cholesterol a choroba wieńcowa

> **📖 Anatomia testu statystycznego**
>
> 1.  **Hipotezy**: $H_0$ (brak różnicy) vs $H_1$ (jest różnica).
> 2.  **Statystyka testowa** - wartość policzona z danych.
> 3.  **Poziom istotności** $\alpha$ - typowo 0.05.
> 4.  **p-wartość** - prawdopodobieństwo że dane są kompatybilne z
>     $H_0$.
> 5.  **Decyzja**: $p < \alpha$ → odrzucamy $H_0$.
>
> **p-wartość nie mówi, jak duża jest różnica** - do tego służy wielkość
> efektu (następna sekcja).

## Pytanie badawcze i hipotezy

**Pytanie**: Czy pacjenci z rozpoznaną chorobą wieńcową różnią się
przeciętnym poziomem cholesterolu całkowitego od pacjentów bez tej
choroby?

- $H_0$: $\mu_{\text{tak}} = \mu_{\text{nie}}$ - wartości oczekiwane są
  takie same - **w hipotezach odwołujemy się do populacji a nie próby!**
- $H_1$: $\mu_{\text{tak}} \ne \mu_{\text{nie}}$ - wartości oczekiwane
  się różnią (test dwustronny) - **w hipotezach odwołujemy się do
  populacji a nie próby!**
- $\alpha = 0{,}05$.

## Opis w grupach

```{r analysis-df}
analysis_df <- df %>%
  dplyr::select(choroba_wiencowa, cholesterol_calkowity) %>%
  drop_na()

analysis_df %>%
  group_by(choroba_wiencowa) %>%
  summarise(
    n      = n(),
    mean   = mean(cholesterol_calkowity),
    sd     = sd(cholesterol_calkowity),
    median = median(cholesterol_calkowity),
    q1     = quantile(cholesterol_calkowity, 0.25),
    q3     = quantile(cholesterol_calkowity, 0.75),
    .groups = "drop"
  ) %>%
  kable(caption = "Cholesterol całkowity w grupach")
```

## Inspekcja wizualna

```{r inspect-groups, fig.height = 4}
p_box <- ggplot(analysis_df,
                aes(x = choroba_wiencowa, y = cholesterol_calkowity,
                    fill = choroba_wiencowa)) +
  geom_boxplot(alpha = 0.7) +
  geom_jitter(width = 0.1, alpha = 0.35) +
  scale_fill_brewer(palette = "Set2") +
  labs(title = "Cholesterol wg grupy", x = "Choroba wieńcowa", y = "mg/dl") +
  theme_minimal() + theme(legend.position = "none")

p_hist <- ggplot(analysis_df,
                 aes(x = cholesterol_calkowity, fill = choroba_wiencowa)) +
  geom_histogram(bins = 20, colour = "white", alpha = 0.7) +
  facet_wrap(~ choroba_wiencowa, ncol = 1) +
  scale_fill_brewer(palette = "Set2") +
  labs(title = "Histogramy w grupach", x = "Cholesterol (mg/dl)", y = "N") +
  theme_minimal() + theme(legend.position = "none")

p_box + p_hist
```

## Sprawdzenie założeń

### Normalność w grupach (Shapiro-Wilk)

```{r shapiro}
by(analysis_df$cholesterol_calkowity,
   analysis_df$choroba_wiencowa,
   shapiro.test)
```

Mała p-wartość (\< 0.05) → odrzucamy hipotezę o normalności. Przy dużych
próbach (n \> 30) test bywa „nadczuły" na drobne odstępstwa - dlatego
uzupełniamy go inspekcją Q-Q.

```{r qq-by-group, fig.height = 3.5}
ggplot(analysis_df,
       aes(sample = cholesterol_calkowity, colour = choroba_wiencowa)) +
  stat_qq(alpha = 0.5) + stat_qq_line() +
  facet_wrap(~ choroba_wiencowa) +
  scale_colour_brewer(palette = "Set2") +
  theme_minimal() + theme(legend.position = "none") +
  labs(title = "Q-Q cholesterolu wg grup")
```

### Jednorodność wariancji (test Levene'a)

```{r levene}
leveneTest(cholesterol_calkowity ~ choroba_wiencowa, data = analysis_df)
```

p \> 0.05 → nie ma podstaw do odrzucenia $H_0$ o równości wariancji →
można użyć **klasycznego** testu t-Studenta (`var.equal = TRUE`). W
przeciwnym razie użylibyśmy wariantu Welcha.

## Drzewo decyzyjne — który test?

```         
Porównanie dwóch średnich (próby niezależne)
│
├─► Normalność w obu grupach?
│    ├─► TAK → Wariancje równe?
│    │         ├─► TAK → t-Studenta (klasyczny)
│    │         └─► NIE → t-Welch
│    └─► NIE → test Manna-Whitneya (nieparametryczny)
```

## Wykonanie testu t-Studenta

Na bazie Shapiro-Wilka i Levene'a decydujemy się na **klasyczny test
t-Studenta**.

```{r t-test}
t_result <- t.test(cholesterol_calkowity ~ choroba_wiencowa,
                   data      = analysis_df,
                   var.equal = TRUE)
t_result
```

## Porównanie z testem nieparametrycznym

Dla pełnego obrazu uruchamiamy też test **Manna-Whitneya** - porównuje
rangi zamiast średnich, nie wymaga normalności.

```{r mann-whitney}
wilcox_result <- wilcox.test(cholesterol_calkowity ~ choroba_wiencowa,
                              data = analysis_df)
wilcox_result
```

```{r compare-tests}
tibble(
  test      = c("t-Studenta", "Mann-Whitney"),
  p_value   = c(t_result$p.value, wilcox_result$p.value),
  wniosek   = ifelse(p_value < 0.05, "odrzucamy H₀", "brak podstaw do odrzucenia H₀")
) %>%
  kable(caption = "Porównanie wyników obu testów")
```

Zgodność wniosków obu testów **wzmacnia wiarygodność** wyniku - różnica
jest realna, niezależnie od metody.

Na podstawie wyników testu t-Studenta dla prób niezależnych, przy
przyjętym poziomie istotności **α = 0,05**, uzyskano wynik **p =
0,00006**. (częstą praktyką jest raportowanie na 4 miejscach po
przecinku **p\<0,0001**). Ponieważ wartość p jest mniejsza od przyjętego
poziomu istotności, **odrzucamy hipotezę zerową** mówiącą o tym, że
przeciętny poziom cholesterolu całkowitego jest taki sam u osób bez
choroby wieńcowej i u osób z chorobą wieńcową.

Przyjmujemy hipotezę alternatywną, zgodnie z którą **przeciętny poziom
cholesterolu całkowitego różni się istotnie statystycznie między tymi
dwiema grupami**.

Na podstawie średnich można zauważyć, że osoby z chorobą wieńcową miały
wyższy średni poziom cholesterolu całkowitego (**247,8**) niż osoby bez
choroby wieńcowej (**214,6**).

Na tym etapie stwierdzamy więc **istnienie istotnej statystycznie
różnicy między grupami**, ale **nie oceniamy jeszcze siły ani
praktycznego znaczenia tej różnicy**. Wielkość efektu zostanie oceniona
w kolejnym etapie analizy.

------------------------------------------------------------------------

# Standaryzowana miara efektu - $d$ Cohena

> **📖 p-wartość nie mierzy siły efektu**
>
> Klasyczny błąd: „p \< 0.0001, więc efekt jest ogromny". Nieprawda.
> Mała p-wartość może wynikać z **ogromnej próby** przy śladowej
> różnicy. Do mierzenia **siły** efektu służy $d$ Cohena:
>
> $$ d = \frac{\bar{x}_1 - \bar{x}_2}{s_p} $$
>
> |       | d           |
> |-------|-------------|
> | 0.2   | mały        |
> | 0.5   | umiarkowany |
> | 0.8   | duży        |
> | ≥ 1.2 | bardzo duży |

```{r cohens-d}
d_result <- cohens_d(cholesterol_calkowity ~ choroba_wiencowa,
                     data = analysis_df)
d_result
```

Pakiet **effectsize** zwraca też **95 % przedział ufności** dla $d$.
Jeżeli przedział nie obejmuje zera, efekt jest istotny statystycznie
(wniosek zgodny z testem t).

## Interpretacja w kontekście klinicznym

Wynikową wartość $d$ odczytujemy w dwóch warstwach:

1.  **Statystycznie** - jak bardzo grupy się różnią w jednostkach
    odchylenia standardowego.
2.  **Klinicznie** - czy ta różnica jest **praktycznie istotna**. Do
    tego potrzebujemy wiedzy dziedzinowej: jaka różnica w cholesterolu
    przekłada się na zmianę ryzyka zdarzeń sercowo-naczyniowych?

> **⚠️ Pułapka**: wielkość efektu ≠ istotność kliniczna. Nawet duże $d$
> może być klinicznie trywialne, jeśli różnica dotyczy wartości poniżej
> progu interwencji.

------------------------------------------------------------------------

# Analiza mocy testu i planowanie próby

> **📖 Przypomnienie teoretyczne - moc testu**
>
> **Moc testu** ($1 - \beta$) to prawdopodobieństwo wykrycia efektu,
> który naprawdę istnieje. Innymi słowy: jeśli moc wynosi 0.80, to mamy
> 80 % szans na uzyskanie istotnego wyniku przy założeniu, że efekt jest
> realny.
>
> Cztery elementy są ze sobą powiązane — znając trzy, obliczamy czwarty:
>
> | Element           | Symbol      | Typowa wartość          |
> |-------------------|-------------|-------------------------|
> | Wielkość efektu   | $d$         | z danych lub oczekiwana |
> | Poziom istotności | $\alpha$    | 0.05                    |
> | Moc               | $1 - \beta$ | 0.80                    |
> | Liczebność próby  | $n$         | ?                       |
>
> **Błąd I rodzaju** ($\alpha$): odrzucamy $H_0$, choć jest prawdziwa
> (fałszywy alarm). **Błąd II rodzaju** ($\beta$): nie odrzucamy $H_0$,
> choć jest fałszywa (przegapiony efekt).

## Moc testu post-hoc

Obliczamy, jaką moc miał nasz test t-Studenta przy obserwowanej
wielkości efektu i faktycznych liczebnościach grup.

```{r power-posthoc}
n_nie <- sum(analysis_df$choroba_wiencowa == "nie")
n_tak <- sum(analysis_df$choroba_wiencowa == "tak")
d_obs <- abs(as.numeric(d_result$Cohens_d))

power_result <- pwr.t2n.test(
  n1   = n_nie,
  n2   = n_tak,
  d    = d_obs,
  sig.level = 0.05,
  alternative = "two.sided"
)
power_result
```

```{r power-interpretation}
cat("Liczebność grupy 'nie':", n_nie, "\n")
cat("Liczebność grupy 'tak':", n_tak, "\n")
cat("Obserwowane d Cohena:  ", round(d_obs, 3), "\n")
cat("Moc testu:             ", round(power_result$power, 3), "\n")
```

**Interpretacja**: moc `r round(power_result$power, 2)` oznacza, że przy
obserwowanych liczebnościach i wielkości efektu mieliśmy
`r round(power_result$power * 100)`% szans na wykrycie tej różnicy.
Jeśli moc jest powyżej 0.80, próba była wystarczająca. Jeśli poniżej —
istnieje ryzyko, że inne realne efekty mogły zostać przegapione.

> **⚠️ Pułapka - analiza mocy post-hoc jest kontrowersyjna.** Wielu
> statystyków argumentuje, że moc obliczona po fakcie (z obserwowanego
> $d$) jest redundantna wobec p-wartości: jeśli p \< 0.05, moc jest
> wysoka; jeśli p \> 0.05, moc jest niska. Prawdziwa wartość analizy
> mocy leży w **planowaniu badania przed zebraniem danych** - co
> pokazujemy poniżej.

## Planowanie próby - ile obserwacji potrzebujemy?

Odwrotne pytanie: gdybyśmy **planowali** badanie z góry, ile pacjentów w
każdej grupie potrzebowalibyśmy, żeby wykryć efekt wielkości $d$ przy
mocy 0.80 i $\alpha = 0.05$?

```{r sample-size-planning}
planned <- pwr.t.test(
  d           = d_obs,
  sig.level   = 0.05,
  power       = 0.80,
  type        = "two.sample",
  alternative = "two.sided"
)
planned
cat("\nMinimalna liczebność każdej grupy:", ceiling(planned$n), "\n")
```

## Krzywa mocy - jak moc zależy od liczebności próby

```{r power-curve, fig.height = 4.5}
n_range <- seq(10, 300, by = 5)
power_values <- map_dbl(n_range, ~ pwr.t.test(
  n = .x, d = d_obs, sig.level = 0.05, type = "two.sample"
)$power)

ggplot(tibble(n = n_range, power = power_values), aes(x = n, y = power)) +
  geom_line(colour = "#4C78A8", linewidth = 1.2) +
  geom_hline(yintercept = 0.80, linetype = "dashed", colour = "red") +
  annotate("text", x = max(n_range) * 0.85, y = 0.83,
           label = "Moc = 0.80", colour = "red", size = 3.5) +
  geom_vline(xintercept = ceiling(planned$n), linetype = "dotted", colour = "grey40") +
  labs(title = "Krzywa mocy testu t dla obserwowanego efektu",
       subtitle = paste0("d = ", round(d_obs, 2), ", α = 0.05"),
       x = "Liczebność każdej grupy (n)",
       y = "Moc (1 − β)") +
  theme_minimal()
```

Krzywa mocy wizualizuje fundamentalny kompromis w planowaniu badań: **im
mniejszy efekt chcemy wykryć, tym większej próby potrzebujemy**.
Czerwona linia oznacza konwencjonalny próg mocy 0.80.

------------------------------------------------------------------------

# Podsumowanie ścieżki analizy

Przeszliśmy pełną ścieżkę od surowego pliku Excel do **merytorycznie
uzasadnionego wniosku** statystycznego. Każdy krok **zasilał** kolejny:

1.  **Skale pomiarowe** → decyzja o typach zmiennych i narzędziach.
2.  **Diagnostyka jakości** → decyzja, co usuwać, a co imputować.
3.  **Rozkłady empiryczne** → wiedza o kształcie, która dyktowała...
4.  **Dopasowanie teoretyczne** (\*) → ...uzasadnienie doboru testów.
5.  **Obsługa Y** → usunięcie braków (bez konfabulacji).
6.  **Imputacja X** → mediana vs kNN w zależności od odsetka braków.
7.  **Winsoryzacja** (\*) → neutralizacja wpływu wartości odstających.
8.  **Test istotności** → sprawdzenie założeń + właściwy test +
    porównanie z nieparametrycznym.
9.  **Wielkość efektu** → odpowiedź na pytanie „jak bardzo".
10. **Analiza mocy** (\*) → odpowiedź na pytanie „czy próba wystarczyła"
    i „ile potrzebujemy następnym razem".

W realnej pracy analityka ponad połowa czasu jest poświęcona na kroki
1–7. Te „przygotowawcze" czynności **decydują o wiarygodności** całej
analizy — test statystyczny i wielkość efektu to tylko zwieńczenie
dobrze wykonanej roboty na danych.

## Jak zaraportować wynik

W tekście publikacji lub raportu piszemy:

> *Średni poziom cholesterolu w grupie bez choroby wieńcowej wyniósł*
> $M_1$ ± $SD_1$ mg/dl, a w grupie z chorobą — $M_2$ ± $SD_2$ mg/dl.
> Różnica była istotna statystycznie, $t(df) = ...$, $p = ...$, $d$
> Cohena $= ...$, 95% CI $[..., ...]$. Analiza mocy wykazała, że przy
> obserwowanej wielkości efektu moc testu wyniosła ... .

------------------------------------------------------------------------

*Powodzenia z zadaniami! Zadania do samodzielnej realizacji znajdziesz w
osobnych plikach.*
