---
title: "Raport z wykresami 3"
author: "Joanna"
output: html_document
---

```{r setup, include=FALSE}
######NIE MODYFIKUJ
knitr::opts_chunk$set(echo = TRUE)
library(tidyverse)

```


Postępując zgodnie z instrukcjami na stronie zadania, utworzysz cztery oryginalne wizualizacje.

## Wizualizacja 1


To jest po prostu wykres punktów **(x, y)**, które są generowane przez rozkład normalny. Użyłem tutaj **theme_classic** oraz `rnorm` do wygenerowania punktów z rozkładu normalnego.

**Umieść tutaj swój wykres:**


```{r wykres1,echo=TRUE}

####NAPISZ KOD TUTAJ

set.seed(123)

# Generujemy 100 punktów dla osi X i Y używając domyślnego rozkładu normalnego
dane_wykres1 <- tibble(
  x = rnorm(100),
  y = rnorm(100)
)

ggplot(dane_wykres1, aes(x = x, y = y)) +
  geom_point(color = "darkblue", alpha = 0.7) +
  theme_classic() +
  labs(
    title = "Wykres punktowy (rozkład normalny)",
    x = "Zmienna X",
    y = "Zmienna Y"
  )
```

## Wizualizacja 2


Ten wykres porównuje 100 liczb z dwóch generatorów liczb losowych, **runif** i **rnorm**. Oba zostały wykonane z domyślnymi argumentami.

**Umieść tutaj swój wykres:**

```{r wykres2,echo=TRUE}

####NAPISZ KOD TUTAJ
set.seed(456)

# Generujemy 100 liczb: runif domyślnie od 0 do 1, a rnorm domyślnie wokół zera
dane_wykres2 <- tibble(
  Rozklad_Jednostajny = runif(100),
  Rozklad_Normalny = rnorm(100)
)

ggplot(dane_wykres2, aes(x = Rozklad_Jednostajny, y = Rozklad_Normalny)) +
  geom_point(color = "darkgreen") +
  theme_minimal() +
  labs(
    title = "Porównanie runif (X) z rnorm (Y)",
    x = "Wartości runif()",
    y = "Wartości rnorm()"
  )

```

## Wizualizacja 3

Ten wykres pokazuje 200 losowych liczb wygenerowanych przez **rnorm** z domyślnymi ustawieniami, a ich zmiany są widoczne na **osi y**.

**Umieść tutaj swój wykres:**

```{r wykres3,echo=TRUE}

####NAPISZ KOD TUTAJ
set.seed(789)

# Oś X to indeksy (1 do 200), oś Y to losowe wartości normalne
dane_wykres3 <- tibble(
  Indeks = 1:200,
  Wartosc = rnorm(200)
)

ggplot(dane_wykres3, aes(x = Indeks, y = Wartosc)) +
  geom_line(color = "purple") +
  theme_light() +
  labs(
    title = "Zmiany 200 losowych wartości (rnorm)",
    x = "Kolejny numer losowania",
    y = "Wygenerowana wartość"
  )

```

## Wizualizacja 4

Ten kod również dotyczy losowych wartości. Tworzę losowe wartości x i dla każdej z nich losowy typ grupy. Przedstawiam to jako wykres słupkowy. Na końcu dodałem motyw New York Times **theme_wsj()**.

**Umieść tutaj swój wykres:**

```{r wykres4,echo=TRUE}
#install.packages("ggthemes")
library(ggthemes)
####NAPISZ KOD TUTAJ
# Jeśli ggthemes nie chce się załadować przy Knitowaniu, 
# upewnij się, że masz je pobrane w konsoli (install.packages("ggthemes"))
library(ggthemes)
set.seed(101)

# Generujemy 100 losowych przydziałów do 4 typów grup
dane_wykres4 <- tibble(
  Grupa = sample(c("Grupa A", "Grupa B", "Grupa C", "Grupa D"), size = 100, replace = TRUE)
)

ggplot(dane_wykres4, aes(x = Grupa, fill = Grupa)) +
  geom_bar() +
  theme_wsj() + 
  theme(legend.position = "none") + # Usuwamy legendę, żeby wykres był czytelniejszy
  labs(
    title = "Losowe grupy",
    x = "Typ grupy",
    y = "Liczność"
  )
```
